臺灣高等法院臺中分院民事判決
111年度上易字第299號
上  訴  人  郭江麵  
            郭正偉  
            郭玉鈴  
            郭正杰  
            郭秀鈴  
共      同
訴訟代理人  林建宏律師
被 上訴 人  郭建成  
訴訟代理人  陳隆律師
上列當事人間請求返還不當得利事件，上訴人對於民國111年4月
25日臺灣臺中地方法院110年度訴字第2272號第一審判決提起上
訴，本院於111年8月17日言詞辯論終結，判決如下：
    主  文
上訴駁回。
第二審訴訟費用由上訴人負擔。
    事實及理由
一、上訴人主張：上訴人為被繼承人郭清文之配偶及子女，被上
    訴人則為郭清文之姪子，任職於南山人壽保險股份有限公司
    （下稱南山人壽公司），郭清文生前曾向被上訴人投保南山
    人壽公司6年期美元保單（保單號碼：Z000000000，下稱系
    爭保單）。郭清文於民國109年11月4日死亡，上訴人整理郭
    清文遺物時，始發現郭清文生前曾委託被上訴人於103年2月
    25日辦理系爭保單解約，解約金美金3萬2800.9元，於同日
    匯入郭清文之台新國際商業銀行大雅分行（下稱台新銀行大
    雅分行）帳號000-00-000000-0號外匯綜合存款帳戶（下稱
    系爭外匯帳戶），並於103年2月26、27日，將系爭外匯帳戶
    中之美金各1萬6000元，結算為新臺幣(以下未記載幣別者同
    ）48萬4224元、48萬4272元，均轉匯至郭清文之台新銀行大
    雅分行帳號000-00-000000-0-00號綜合活期儲蓄存款帳戶（
    下稱系爭活儲帳戶）後，旋即自系爭活儲帳戶轉匯48萬4000
    元、18萬元至被上訴人之台新銀行文心分行帳號0000000000
    0000號帳戶（下稱被上訴人帳戶）。此外，被上訴人再於10
    3年3月3日自系爭活儲帳戶提領18萬4000元，總計自系爭活
    儲帳戶共取得84萬8000元（下稱系爭款項），並無法律上原
    因，上訴人爰依民法第1148條第1項、第179條規定之繼承、
    不當得利法律關係，請求被上訴人給付84萬8000元本息。
二、被上訴人抗辯：郭清文於103年間向被上訴人稱因急需用款
    ，欲辦理系爭保單的解約，且要求對其子女保密，全權委託
    被上訴人辦理解約及取款事宜，並將系爭活儲帳戶之存摺、
    印鑑交付被上訴人。被上訴人為使郭清文安心，遂先借貸66
    萬元現金予郭清文應急，待郭清文取得解約金，被上訴人即
    於103年2月26、27日各將解約金美金1萬6000元、美金1萬60
    00元（剩餘美金800.9元仍在系爭外匯帳戶內）結算，再將
    結算之48萬4224元、48萬4272元匯入系爭活儲帳戶，並同時
    轉帳48萬元、18萬元至被上訴人帳戶，以返還上開先行借貸
    給郭清文之66萬元。另被上訴人雖於103年3月3日自系爭活
    儲帳戶提領18萬4000元，但已將該款項連同郭清文之存摺、
    印鑑返還郭清文，並無上訴人主張不當得利之情事等語。
三、原審判決駁回上訴人之訴及假執行之聲請，上訴人不服，提
    起上訴，兩造聲明如下：
（一）上訴聲明：㈠原判決廢棄。㈡被上訴人應給付上訴人84萬80
      00元，及自110年8月31日起至清償日止，按週年利率百分
      之5計算之利息。
（二）答辯聲明：上訴駁回。
四、本院依民事訴訟法第270條之1第1項第3款規定，由兩造整理
    並協議簡化爭點如下：
（一）不爭執事項：
    ㈠郭清文於109年11月4日死亡，上訴人為其全體繼承人，且
      均未聲明拋棄繼承（詳原審卷第25、27頁）。
    ㈡郭清文生前曾透過被上訴人向南山人壽公司投保系爭保單
      ，嗣並委託被上訴人辦理系爭保單解約事宜，解約金美金
      3萬2800.9元，於103年2月25日匯入系爭外匯帳戶(詳原審
      卷第29至31頁）。
    ㈢被上訴人於103年2月26日，將系爭外匯帳戶中美金1萬6000
      元結算為48萬4224元、同年月27日將美金1萬6000元結算
      為48萬4272元，均轉匯系爭活儲帳戶（詳原審卷第29至35
      頁）。
    ㈣被上訴人於103年2月26日，自系爭活儲帳戶轉帳48萬元至 
      被上訴人帳戶；於103年2月27日轉帳18萬元至被上訴人帳
      戶（詳原審卷第34至35、95至97頁）。
    ㈤被上訴人於103年3月3日，自系爭活儲帳戶現金提款18萬40
      00元（詳原審卷第34至35、95至97頁）。
    ㈥系爭活儲帳戶於郭清文生前，皆由郭清文個人自行保管（
      詳原審卷第117 至118 頁) 。
    ㈦系爭活儲帳戶於103年1月1日至109年12月21日之交易明細
      ，其中備註欄關於託收票部分，是由郭清文將存簿及票據
      交由上訴人甲○○代為處理（詳原審卷第125頁）。
（二）爭點：
    　上訴人依民法第1148條第1項、第179條規定不當得利之法
      律關係，請求被上訴人給付84萬8000元本息，有無理由？
五、本院之判斷：
（一）按依不當得利之規定請求受益人返還其所受之利益，依民
      事訴訟法第277條本文規定，原應由主張不當得利返還請
      求權之受損人，就受益人係「無法律上原因」之事實，負
      舉證責任。惟此一消極事實，本質上有證明之困難，尤以
      該權益變動係源自受益人之行為者為然。故類此情形，於
      受損人舉證證明權益變動係因受益人之行為所致後，須由
      受益人就其具保有利益之正當性，即有法律上原因一事，
      負舉證責任，方符同條但書規定之舉證責任分配原則（最
      高法院109年度台上字第2764號判決參照）。郭清文生前
      曾透過被上訴人向南山人壽公司投保系爭保單，嗣並委託
      被上訴人辦理系爭保單解約事宜，解約金美金3萬2800.9
      元，於103年2月25日匯入郭清文系爭外匯帳戶（詳原審卷
      第29至31頁）。被上訴人先於103年2月26日，將系爭外匯
      帳戶中美金1萬6000元結算為48萬4224元、同年月27日將
      美金1萬6000元結算為48萬4272元，均轉匯至郭清文之系
      爭活儲帳戶（詳原審卷第29至35頁），再於103年2月26日
      27日，自系爭活儲帳戶分別轉帳48萬元、18萬元至被上訴
      人帳戶（詳原審卷第34至35、95至97頁）；又於103年3月
      3日，自系爭活儲帳戶現金提款18萬4000元（詳原審卷第3
      4至35、95至97頁），為兩造所不爭執，堪信為真實。顯
      然，被上訴人係持郭清文之存摺、印鑑，自郭清文系爭活
      儲帳戶分別轉帳48萬元、18萬元至自己帳戶及提領18萬40
      00元現金，即係以自己之行為而受利益，及提領18萬4000
      元現金，依上說明，固應由其就有受領之法律上原因，或
      已將該18萬4000元現金交給郭清文等情，負舉證責任。然
      法院認定當事人所爭執之事實，應依證據，不以可直接單
      獨證明之直接證據為限，凡先綜合其他情狀，如能以間接
      證據證明間接事實，且綜合間接事實，得以在符合論理及
      經驗法則下，推認待證事實為真實者，亦包括在內（最高
      法院111年度台上字第332號判決參照）。被上訴人抗辯其
      係先借貸66萬元現金予郭清文應急，待郭清文取得解約金
      ，其始於103年2月26、27日各將解約金美金1萬6000元、
      美金1萬6000元（剩餘美金800.9元仍在系爭外匯帳戶內）
      結算，再將結算之48萬4224元、48萬4272元匯入系爭活儲
      帳戶，並同時轉帳48萬元、18萬元至自己帳戶以為清償，
      且其於103年3月3日自系爭活儲帳戶提領18萬4000元，已
      連同郭清文之存摺、印鑑返還郭清文等情，除引用證人即
      其兄長郭建宏之證詞，證明其於當時確實有66萬元資金可
      借給郭清文外，並以上訴人已自承郭清文係自行管理財務
      及保管系爭活儲帳戶，且以系爭活儲帳戶作為票據託收部
      分，尚委由其子甲○○辦理等情，其若有盜領系爭活儲帳戶
      內款項，郭清文及甲○○不可能被蒙蔽，郭清文至109年11
      月4日死亡時，對系爭活儲帳戶上開匯款及提領紀錄均無
      異議，足認確有其抗辯之事實等語。
（二）經查：
　　㈠上訴人自承郭清文生前雖因中風行動不便，但意識甚為清
      楚，且自行管理財務。系爭活儲帳戶於郭清文生前皆由郭
      清文個人自行保管，郭清文於109年11月4日死亡前係與甲
      ○○同住，由甲○○照顧其生活起居。而原審調取系爭活儲帳
      戶自103年1月1日起至109年12月21日止之交易紀錄，均係
      郭清文委託他人持存摺、印鑑代為辦理，其中備註欄關於
      託收票部分，則係郭清文將存摺、印鑑及票據交由甲○○代
      為辦理等語（詳原審卷第117至118、123至125頁)。佐以
      證人呂蕙珍即上訴人乙○○之同事亦證稱：乙○○乃郭清文之
      女，我聽乙○○提及郭清文生前與妻、兒及乙○○同住，郭清
      文行動不便需坐輪椅，但意識清楚等語（詳原審卷第177
      頁）。顯然，郭清文生前係與妻子、兒女同住，並由甲○○
      照顧其生活起居，郭清文行動雖有不便，但未影響其意識
      ，其自行管理財務，若有使用金融帳戶需求時，即將存摺
      、印鑑及票據交付甲○○，或委由他人代為處理，俟處理完
      畢，再由受委託之人將存摺、印鑑等文件交還郭清文，堪
      認郭清文及甲○○均可隨時知悉系爭活儲帳戶金流動向，且
      得充分掌控系爭活儲帳戶各筆交易至明。
　　㈡證人郭建宏於原審到庭證稱：我於100年至102年間因興建
      幼兒園需要工程款向被上訴人借款，嗣後陸續還款。我曾
      於103年2月間還款60餘萬元，但不清楚被上訴人如何運用
      該筆60餘萬元款項等語（詳原審卷第139至143頁），以被
      上訴人抗辯其於103年1、2月間，先借給郭清文66萬元現
      金，核與郭建宏證述之還款時點密接，堪認被上訴人於上
      開時點，具有相當現金足以借給郭清文。雖被上訴人未能
      提出與郭清文間之借據為證，然被上訴人為郭清文的姪子
      ，有相當的親屬關係，郭清文尚透過被上訴人投保系爭保
      單，並委由被上訴人辦理系爭保單解約，足認雙方有相當
      程度之信賴基礎，而依被上訴人所述，其係在系爭保單解
      約金下來前，先借款66萬元給郭清文，以系爭保單解約金
      入帳為期不遠，上開借款復係暫借性質，雙方未因此簽訂
      書面借據，並無違反常情之處。
　　㈢再經檢視系爭活儲帳戶自103年1月1日起至109年12月21日(
      最後交易日)止，計有189筆交易明細，幾乎每月均有多筆
      款項交易，而被上訴人於103年2月26日轉匯出48萬元（上
      訴人誤認為48萬4000元）、同年月27日轉匯出18萬元、同
      年3月3日現金取款18萬4000元後，系爭活儲帳戶尚有181
      筆交易紀錄，有台新銀行110年10月13日台新作文字第000
      00000號函檢附系爭活儲帳戶之交易明細紀錄可稽（詳原
      審卷第97至109頁），顯見郭清文生前確實曾頻繁使用系
      爭活儲帳戶。又上訴人主張系爭款項之轉帳及提領時點分
      別為103年2月26、27日、同年3月3日，而系爭活儲帳戶於
      103年4月1日起至109年5月20日止，固定於每月月初定期
      具有託收票據存入2萬元之交易行為（詳原審卷第97至109
      頁），上訴人既自承系爭活儲帳戶所示託收票據交易，皆
      係郭清文將存摺及票據交由甲○○代為辦理，可認郭清文、
      甲○○每月均可輕易檢視系爭活儲帳戶之存摺明細。況參諸
      系爭活儲帳戶之交易紀錄，郭清文每次取款金額約為1至5
      萬元不等，益見系爭款項之額度對郭清文而言，核屬較為
      鉅額之交易款項，又甲○○既與郭清文同住，且每月受郭清
      文委託處理票據兌現存入事宜，當甲○○窺見該存摺之交易
      明細時，若對系爭款項之流向有疑，自當會詢問郭清文係
      由何人持郭清文之存摺、印鑑辦理交易，始符常理。況郭
      清文意識清楚，亦可輕易自該存摺之交易明細查知上開3
      筆交易，斷無可能毫無所悉。
　　㈣再者，被上訴人於103年2月26日，將第一筆解約金美金1萬
      6000元結算為48萬4224元，並匯入系爭活儲帳戶前，系爭
      活儲帳戶本有存款10萬6060元，匯入上開48萬4224元後，
      被上訴人僅轉帳48萬元至自己帳戶，系爭活儲帳戶內尚有
      存款11萬0284元；又被上訴人於103年2月27日將第二筆解
      約金美金1萬6000元結算為48萬4272元，並匯入系爭活儲
      帳戶後，被上訴人亦僅轉帳18萬元至自己帳戶，系爭活儲
      帳戶尚有存款41萬4556元，有系爭活儲帳戶存摺內頁可證
      （詳原審卷第35頁），均見被上訴人係以自己借給郭清文
      之66萬元，於系爭保單解約金之範圍內，自系爭活儲帳戶
      內取償，並未動到系爭活儲帳戶內原有之存款，堪認被上
      訴人辯稱其2次自系爭活儲帳戶匯款共66萬元至自己帳戶
      ，係為清償其先借給郭清文之66萬元，並非虛偽。又被上
      訴人雖有於103年3月3日自系爭活儲帳戶提領18萬4000元
      ，然承前所述，被上訴人在將第二筆解約金美金1萬6000
      元結算為48萬4272元，並匯入系爭活儲帳戶後，即已知悉
      系爭活儲帳戶內共有存款59萬4556元，苟郭清文確有盜領
      款項之意圖，其於第二次即可將全數款項匯至自己帳戶，
      何需於第二次匯款18萬元後，再以現金提款18萬4000元，
      尚留23萬0556元在系爭活儲帳戶內，且提領金額18萬4000
      元並非整數，亦殊難想像會以此為盜領金額，佐以系爭活
      儲帳戶存摺、印鑑，事後確實已交還郭清文，堪認被上訴
      人辯稱其係代郭清文提領，並將18萬4000元連同存摺、印
      鑑交付郭清文，亦非虛偽。
　　㈤至於證人呂蕙珍雖證稱：被上訴人曾於109年11月某日早上
      到公司找乙○○，被上訴人一開始說有拿1袋5、60萬元的現
      金給乙○○的父親，後又改口說金額快接近100萬元等語（
      詳原審卷第174頁），然被上訴人就此已明確答辯，郭清
      文委託被上訴人辦理系爭保單解約及款項的提領，因郭清
      文不清楚辦理的流程，且擔心解約的款項何時可以取得，
      而被上訴人係承辦人員比較瞭解程序，所以先行代墊66萬
      元給郭清文等語（詳本院卷第45頁）。證人呂蕙珍證稱其
      並沒有聽到被上訴人有向乙○○說明為何郭清文要辦理保險
      解約，顯然其對郭清文及被上訴人間有關系爭保單解約的
      始末並不瞭解，且呂蕙珍與乙○○是多年同事，乙○○於裕元
      花園酒店任餐廳經理時，呂蕙珍是同餐廳服務生，乙○○自
      裕元花園酒店跳槽至其他餐廳任職時，甚至單獨帶同呂蕙
      珍跳槽，顯然其與乙○○的關係相當良好，呂蕙珍並證稱當
      天雙方對話後，乙○○事後會一直跟其說到這件事情，所以
      其才會對1年多前雙方的對話記憶清楚等語（詳原審卷第1
      74至179頁），則呂蕙珍上開證詞究係當場聽聞後的記憶
      ，還是乙○○事後多次提及後產生的混淆，已非無疑，況呂
      蕙珍證述內容亦不明確，自無法為上訴人有利的認定。
　　㈥綜此，本件雖係被上訴人持郭清文之存摺、印鑑，自郭清
      文系爭活儲帳戶分別轉帳48萬元、18萬元至自己帳戶及提
      領18萬4000元現金，係以自己之行為而受利益，及提領18
      萬4000元現金，應由其就有受領之法律上原因，或已將該
      18萬4000元現金交給郭清文等情，負舉證責任。然本院認
      為綜合郭清文當時意識清楚，且自行保管系爭活儲帳戶存
      摺、印鑑，僅因辦理系爭保單解約，而將系爭活儲帳戶存
      摺、印鑑短暫交給被上訴人，依證人郭建宏的證詞，被上
      訴人在系爭保單解約金撥款前，確有足夠的資金，可先行
      借款66萬元給郭清文應急，堪認被上訴人事後自系爭活儲
      帳戶匯款共66萬元至自己帳戶，係用以清償其先前借給郭
      清文的66萬元，其並代郭清文提領現金18萬4000元後，連
      同現金、存摺及印鑑歸還郭清文，否則以郭清文在意識清
      楚且頻繁使用系爭活儲帳戶的情況，不可能未發現該匯款
      及提領紀錄，且至109年11月4日死亡止，均未對該匯款及
      提領紀錄有所質疑，故被上訴人雖未能提出直接證據證明
      有借款66萬元給郭清文，及將提領之現金18萬4000元交給
      郭清文，然依上開間接證據所證明之間接事實，以符合上
      開論理及經驗法則下，堪認被上訴人所辯為真實，堪予採
      信。而上訴人主張被上訴人係以不明方式，自郭清文處取
      得存摺、印鑑辦理匯款，要與上訴人所述郭清文生前處理
      財務之習慣相悖，而無可採。
六、綜上所述，被上訴人自系爭活儲帳戶匯款共66萬元至自己帳
    戶，係用以清償其先前借給郭清文的66萬元，並非無法律上
    之原因而受利益，其代郭清文提領之現金18萬4000元，已連
    同現金、存摺及印鑑歸還郭清文，亦無受有利益之情事，是
    上訴人以郭清文全體繼承人之身分，依民法第1148條第1項
    、第179條規定之繼承、不當得利法律關係，請求被上訴人
    給付84萬8000元本息，洵屬無據，應予駁回。原審駁回上訴
    人之訴及假執行之聲請，理由雖未完全相同，結論並無二致
    ，於法並無不合。上訴意旨指摘原判決不當，求予廢棄改判
    ，為無理由，應予駁回其上訴。
七、本件事實已臻明確，兩造其餘攻擊防禦方法，經審酌後均與
    結果不生影響，自勿庸一一論列，併此敘明。
八、據上論結，本件上訴為無理由，爰判決如主文。
中　　華　　民　　國　　111 　年　　8 　　月　　24　　日
                民事第二庭  審判長法　官  楊國精
　　　　　　　　　　　      　　　法　官  李立傑 
　　　　　　　　　　　      　　　法　官  陳得利
正本係照原本作成。
不得上訴。
                                  書記官  王譽澄
　　　　　　　　　　　　　　　　　
中　　華　　民　　國　　111 　年　　8 　　月　　24　　日